臺灣嘉義地方法院民事判決　　　　　　　 100年度訴字第15號
原　　　告　蘇劉碧珠
訴訟代理人　呂丁旺
　　　　　　蘇純淑
被　　　告　楊智元
　　　　　　張均志
　　　　　　陳宏誌
　　　　　　曾俊賢
　　　　　　陳新哲
上列當事人間因被告偽造文書等案件，經原告提起請求損害賠償
之附帶民事訴訟（99年度附民字第220 號），經本院刑事庭裁定
移送前來，經本院於民國100 年4 月21日言詞辯論終結，判決如
下：
    主  文
被告楊智元、張均志、陳宏誌應連帶給付原告新臺幣壹佰壹拾柒
萬元，及自民國一百年四月二十一日起至清償日止，按週年利率
百分之五計算之利息。
原告其餘之訴駁回。
本判決第一項於原告以新臺幣參拾玖萬元為被告楊智元、張均志
、陳宏誌預供擔保後，得假執行。
原告其餘假執行之聲請駁回。
    事實及理由
壹、程序方面：
一、被告陳新哲經合法通知，未於言詞辯論期日到場，核無民事
    訴訟法第386 條所列各款情形，爰依原告聲請，由其一造辯
    論而為判決。
二、按附帶民事訴訟除本編有特別規定外，準用關於刑事訴訟之
    規定。但經移送或發回、發交於民事庭後，應適用民事訴訟
    法，刑事訴訟法第490 條定有明文。次按訴狀送達後，原告
    不得將原訴變更或追加他訴，但擴張或減縮應受判決事項之
    聲明，及訴訟標的對於數人必須合一確定時，追加其原非當
    事人之人為當事人者，不在此限，民事訴訟法第255 條第1
    項第3 款、第5 款分別定有明文。查原告於民國99年10月20
    日以言詞提起刑事附帶民事訴訟時，原係請求被告楊智元、
    張均志、曾俊賢、陳新哲應連帶給付新臺幣（下同）117 萬
    元，及自起訴狀繕本送達翌日起算之利息，嗣於99年10月22
    日以「刑事附帶民事訴訟起訴狀」追加共同侵權行為人即陳
    宏誌為共同被告，並擴張聲明為被告等應連帶給付492 萬元
    ，及自起訴狀繕本送達翌日起算利息；復於100 年4 月21日
    言詞辯論期日，變更利息起算日為自100 年4 月21日起算，
    核其所為係屬追加訴訟標的須合一確定之人為當事人，及減
    縮應受判決事項之聲明，揆之首揭規定，均屬可許。
貳、實體方面：
一、原告起訴主張：
（一）被告等共組詐欺集團，於99年7 月21日上午10時許，由詐
      欺集團成員分別佯稱係「臺北地檢署之公務員」，而向原
      告致電詐稱，因原告之帳戶涉及洗錢，屢經傳喚均未到庭
      ，將遭凍結資產，如要證明帳戶內之存款非不法所得，需
      將存款領出，並交與派往取款之臺北地方法院地檢署監管
      專員，該專員會提供收據為證，繼而將存款送交相關機關
      代為監管云云，致原告不疑有他而陷於錯誤，乃自合作金
      庫銀行帳戶內提領現金交與詐欺集團成員。詐欺集團之分
      工乃由被告陳宏誌指示被告楊智元參與詐欺行為，再由被
      告楊智元邀被告張均志加入此次詐欺集團詐欺行為之實施
      ，由被告楊智元駕駛張均志借得之牌照號碼0053-TS 號自
      用小客車，搭載被告張均志，先由桃園縣南下至高雄縣路
      竹鄉某便利商店，再由被告張均志依被告楊智元之指示，
      收取由其他詐欺集團成員偽造之「臺北地方法院地檢署監
      管科收據」傳真1 紙（載明日期為99年7 月21日，其上並
      蓋有偽造「臺灣臺北地方法院印」公印文一枚）後，於同
      日上午11時30分許，至高雄縣路竹鄉○○村○○路○路竹
      鄉公有市場旁公園內，由被告張均志駕車、把風及接應，
      再由被告楊智元負責與原告接洽，被告楊智元繼而向原告
      自稱係臺北地方法院地檢署監管科專員，隨即向原告收取
      75萬元，並當場交付上開偽造之「臺北地方法院地檢署監
      管科收據」之公文書與原告。該詐欺集團得手後，其成員
      仍以上開相同之詐欺方式，持續以電話聯絡原告，告知原
      告要準備現金用以自保，致原告陷於錯誤，於同日自其帳
      戶內再提領42萬元交與詐欺集團成員，詐欺集團成員當日
      共計詐得117 萬元。
（二）嗣詐欺集團成員仍持續撥打電話，以相同說詞誆騙原告，
      致原告陷於錯誤，於99年7 月23日上午11時30分許，提領
      75萬元交與詐欺集團成員；並於同年月28日下午2 時30分
      許，自臺灣土地銀行路竹分行匯款300 萬元至詐欺集團所
      指定之帳戶內。
（三）為此，爰依共同侵權行為之法律關係提起本件訴訟。並聲
      明：被告等應連帶向原告給付492 萬元，並自99年4 月21
      日起至清償日止，按週年利率5%計算之利息。願供擔保，
      請准宣告假執行。
二、被告則以：
（一）被告陳新哲未於最後言詞辯論期日到場，亦未提出任何聲
      明或陳述。
（二）被告楊智元、張均志承認原告所主張（一）之損害賠償債
      權，皆謂：有詐騙原告75萬元、42萬元，共117 萬元，惟
      均否認原告主張（二）之事實。
（三）被告陳宏誌、曾俊賢否認原告主張之事實，被告陳宏誌稱
      ：伊並未叫被告楊智元到高雄縣路竹鄉收取詐欺款項，亦
      無通知被告張均志參加詐騙，且刑事方面尚未判決伊有罪
      ，伊係後來才被抓到云云；被告曾俊賢謂：伊於99年7 月
      21日上午9 時30分許即遭拘提，不可能參與原告所主張之
      詐欺行為等語。
三、本件之爭點厥為，被告五人是否在99年7 月21日共同詐騙原
    告117 萬元？是否另於99年7 月23日及同年月28日再詐騙原
    告75萬及300 萬元？兩造各執一詞，經查：
（一）按當事人主張有利於己之事實者，就其事實有舉證之責任
      ，民事訴訟法第277 條前段定有明文。
（二）被告楊智元、張均志及陳宏誌於99年7 月21日共同詐騙原
      告117 萬元
      被告楊智元於99年7 月20日下午3 時許許，接獲被告陳宏
      誌通知隔日至高雄縣路竹鄉收取詐欺款項並聯絡被告張均
      志參與，被告楊智元遂聯絡被告張均志提供車輛並參與。
      翌（21）日上午10時許，詐欺集團成員撥打電話與原告，
      自稱係「侯名皇檢察官」，謊稱原告為詐欺集團成員，須
      到「臺北地檢署」報到，且其帳戶涉嫌洗錢，如要證明帳
      戶內金錢非不法所得，須提領交付與指派之臺北地方法院
      地檢署監管科專員監管，該專員收取款項同時將提供收據
      ，致原告不疑有他而陷於錯誤，乃於同日自其合作金庫銀
      行帳戶提領75萬元現金。被告楊智元遂駕駛被告張均志借
      得之牌照號碼0053-TS 號自用小客車搭載被告張均志南下
      ，被告張均志於99年7 月21日上午11時23分許至高雄縣某
      便利商店，接收其他詐欺集團成員偽造之「臺北地檢署公
      證科收據」傳真一紙（載明日期為99年7 月21日，清查金
      額為75萬元），被告楊智元使用偽造之「臺灣臺北地方法
      院」公印在其上蓋用偽造公印文一枚。同日上午11時30分
      許，至高雄縣路竹鄉某公有市場旁公園內，由被告張均志
      留在車上接應，被告楊智元下車與原告接洽，被告楊智元
      繼而向原告自稱係「臺北地方法院地檢署公證科」專員之
      公務員，隨即向原告收取75萬元現金，並當場交付上開偽
      造之「臺北地檢署公證科收據」之公文書予原告而行使之
      ，足以生損害於臺灣臺北地方法院檢察署執行公務之正確
      性及原告。二人得手後旋即離開該處，被告楊智元分得其
      中5 萬5,000 元、被告張均志分得其中4 萬5,000 元現金
      贓款，二人旋至高雄市某處交付其餘65萬元現金贓款與不
      詳詐欺集團成員。詐欺集團成員得手後，仍持續撥打電話
      與原告，施以相同詐術誆騙原告，致原告陷於錯誤，乃於
      同日自郵局帳戶提領10萬元現金、土地銀行帳戶提領32萬
      元現金，嗣被告楊智元駕駛上開自用小客車搭載被告張均
      志、不詳詐欺集團成員，被告張均志於同日下午4 時25分
      許至高雄縣某便利商店，接收其他詐欺集團成員偽造之「
      臺北地檢署公證科收據」傳真一紙（載明日期為99年7 月
      21日，清查金額為42萬元），不詳詐欺集團成員使用偽造
      之「臺灣臺北地方法院」公印在其上蓋用偽造公印文一枚
      ，將偽造之公文書交與被告楊智元、張均志後旋即離去，
      同日下午4 時40分許，被告楊智元駕駛前開車輛搭載被告
      張均志至高雄縣路竹鄉某公有市場公園旁停車場後方某處
      ，由被告張均志留在車上接應，被告楊智元下車與原告接
      洽，被告楊智元繼而向原告自稱係「臺北地方法院地檢署
      公證科」專員之公務員，隨即向原告收取42萬元現金，並
      當場交付上開偽造之「臺北地方法院地檢署公證科收據」
      之公文書予原告而行使之，足以生損害於臺灣臺北地方法
      院檢察署執行公務之正確性及原告，得手後，42萬元贓款
      由被告楊智元保管，被告楊智元並駕駛前揭自用小客車搭
      載被告張均志北返桃園。同日下午6 時10分許，被告楊智
      元所駕自小客車行經國道一路高速公路斗南收費站北上車
      道時，為警當場查獲。被告楊智元、張均志偽造公文書等
      案件，分別經臺灣高等法院臺南分院99年度上訴字第1128
      號判處「楊智元共同犯行使偽造公文書罪，處有期徒刑一
      年八月，…；又共同犯行使偽造公文書罪，處有期徒刑一
      年六月，並於刑之執行前，令入勞動場所，強制工作三年
      ，…。張均志共同犯行使偽造公文書罪，處有期徒刑一年
      六月，…；又共同犯行使偽造公文書罪，處有期徒刑一年
      二月，…。」，此有臺灣高等法院臺南分院99年度上訴字
      第1128判決書影本一份在卷，復為被告楊智元、張均志所
      不爭執（見本院100 年4 月21日言詞辯論筆錄）。從而，
      被告陳宏誌、楊智元及張均志確於99年7 月21日共同詐騙
      原告117 萬元無誤，被告陳宏誌空言伊並未叫被告楊智元
      到高雄縣路竹鄉收取詐欺款項，亦無通知被告張均志參加
      詐騙，且刑事方面尚未判決伊有罪，伊係後來才被抓到云
      云，委無足取。
（三）被告曾俊賢、陳新哲並未於99年7 月21日共同詐騙原告11
      7 萬元
      原告雖主張被告曾俊賢、陳新哲亦於99年7 月21日與被告
      楊智元、張均志、陳宏誌共同詐騙原告117 萬元云云，為
      被告曾俊賢所否認，辯稱伊於99年7 月21日上午9 時30分
      許即遭拘提，不可能參與原告所主張之詐欺行為等語。經
      查，被告陳新哲於99年5 月4 日實施另案詐欺犯行後，隨
      即遭到查獲、逮捕及羈押禁見迄至99年12月9 日，並接續
      執行徒刑至100 年3 月16日執行完畢；被告曾俊賢於99年
      7 月21日上午9 時30分許即遭拘提，並接續執行徒刑迄今
      ，此有本院刑事庭99年度訴字第677 號、臺灣高等法院臺
      南分院99年度上訴字第1128號判決書各一份、臺灣高等法
      院在監在押全國紀錄表等附卷足憑，復經本院檢閱本院99
      年度訴字第677 號、臺灣嘉義地方法院檢察署99年度偵字
      第3754號、第5857號卷宗確認無訛。被告曾俊賢、陳新哲
      應無可能於99年7 月21日與被告楊智元、張均志、陳宏誌
      共同詐騙原告117 萬元，原告又未能舉證證明被告曾俊賢
      、陳新哲有事先參與詐欺集團之犯罪謀議，由其中部分成
      員實施犯罪後，未親自實施成員事後再分得贓款之共謀共
      同正犯之情形，故原告空言主張被告曾俊賢、陳新哲為共
      同詐欺行為人云云，尚乏證據。
（四）原告未舉證證明被告5 人於99年7 月23日及同年月28日詐
      騙原告75萬元及300 萬元
      原告主張被告以相同之詐欺方法，持續以電話聯絡原告，
      致原告陷於錯誤，分別於99年7 月23日上午11時30分許及
      同年月28日下午2 時30分許，詐騙原告提領現金75萬元交
      付被告及自臺灣土地銀行路竹分行匯予被告300 萬元云云
      ，為被告楊智元、張均志、陳宏誌與曾俊賢所否認。經查
      ，被告楊智元、張均志於99年7 月21日下午6 時10分許，
      駕自小客車行經國道一路高速公路斗南收費站北上車道時
      ，為警當場查獲之事實已如前揭（二）所述。被告陳新哲
      於99年5 月4 日實施另案詐欺犯行後，隨即遭到查獲、逮
      捕及羈押禁見迄至99年12月9 日，並接續執行徒刑至100
      年3 月16日執行完畢，被告曾俊賢於99年7 月21日上午9
      時30分許即遭拘提，並接續執行徒刑迄今，亦如前揭（三
      ）所載。衡情，被告楊智元、張均志、曾俊賢、陳新哲應
      不可能於99年同年7 月23日及同年月28日再詐騙原告75萬
      元及300 萬元。且原告亦未舉證證明被告陳宏誌涉嫌上開
      詐騙行為，主張不再舉證，亦無法舉證（見本院100 年4
      月21日言詞辯論筆錄）。原告既無法證明被告5 人於99年
      7 月23日及同年月28日詐騙原告75萬元及300 萬元，則原
      告此部分主張，難認可採。
（五）按因故意或過失，不法侵害他人之權利者，負損害賠償責
      任。數人共同不法侵害他人之權利者，連帶負損害賠償責
      任。民法第184 條第1 項前段、第185 條第1 項前段分別
      定有明文。本件被告楊智元、張均志、陳宏誌3 人因前揭
      共同詐騙原告之行為，不法侵害原告之權利，致原告受有
      117 萬元之損失，則原告依上開規定，請求被告楊智元、
      張均志、陳宏誌3 人賠償其所受損失117 萬元，於法有據
      ，逾此部分則無理由，應予駁回。
四、從而，原告本於共同侵權行為損害賠償請求權之法律關係，
    請求被告楊智元、張均志、陳宏誌連帶給付117 萬元，及自
    100 年4 月21日起至清償日止，按年息百分之5 計算之利息
    部分，為有理由，應予准許。逾此範圍之請求，為無理由，
    應予駁回。
五、原告陳明願供擔保，聲請准宣告假執行，就其勝訴部分，經
    核無不合，爰酌定相當之擔保金額，併准許之。至原告敗訴
    部分，其訴既經駁回，其假執行之聲請亦失所依附，應併予
    駁回。
六、本件原告提起刑事附帶民事訴訟，經本院刑事庭依刑事訴訟
    法第504 第1 項移送前來，依同條第2 項規定免納裁判費，
    故毋庸為訴訟費用負擔之諭知，附此敘明。
七、本件事證已臻明確，兩造其餘攻擊防禦方法及舉證，經審核
    結果於判決結果不生影響，爰不予一一論列。
八、據上論結，本件原告之訴為一部有理由，一部無理由，依民
    事訴訟法第385 條第1 項前段、第79條、第390 條第2 項規
    定，判決如主文。
中    華    民    國   100    年    4     月    29    日
                  民二庭法  官  柯月美
以上正本係照原本作成
如對本判決上訴須於判決送達後20日內向本院提出上訴狀
如委任律師提起上訴者，應一併繳納上訴審裁判費。
中    華    民    國   100    年    4     月    29    日
                        書記官  黃怡禎